臺灣高等法院臺中分院刑事判決　　　　94年度上易字第1038號
上　訴　人　臺灣南投地方法院檢察署檢察官
上　訴　人
即　被　告　丁○○
選任辯護人　許明桐　律師
上列上訴人因被告詐欺案件，不服台灣南投地方法院94年度易字
第131號，中華民國94年6月30日第一審判決（起訴案號：台灣南
投地方法院檢察署93年度偵字第2214號），提起上訴，本院判決
如下：
    主 　　 文
上訴駁回。
    事　　　實
一、丁○○係丙○○及葉善村之弟，丙○○與謝沛蒼、葉善村於
    民國（以下同）63年間共同出資，委由葉善村出面向甲○○
    之先夫林振和購買坐落南投縣（以下不引縣）仁愛鄉○○段
    （以下簡稱泉南段）114地號山胞保留地 （現已改稱為原住
    民保留地）面積約0.388公頃 （3880平方公尺）；因該筆土
    地當時仍屬國有地，林振和尚未取得所有權，僅有耕作權，
    葉善村與林振和於63年5月7日訂立山地保留地地上物讓受渡
    合約書，雙方於合約書第1條約定： 「甲方（即林振和）現
    耕種仁愛鄉○○段114號山地保留地 1.4790公頃之內畫出面
    積3分地（即自全【應係同】段113號界址起算向西方57.9公
    尺、北方界址起算向南方58.5公尺）之地上物水果樹等及該
    地使用權願意讓渡乙方（即葉善村）」，嗣雙方又訂定第 2
    次承讓渡條款，雙方承認：原合約書第1條內所載 「自全段
    113號界址起算向西方57.9公尺」，於第2次承讓時，「訂立
    延長至119號林世輝之界址上」，惟無論第1次或第 2次合約
    條款，雙方訂約讓渡地上物使用權之標的範圍，均係泉南段
    114地號土地之一部，而非全部。林振和於 76年間因山胞保
    留地耕作權期間屆滿而取得泉南段114 地號土地之所有權，
    並於 76年10月5日登記為該筆土地之所有權人；嗣林振和死
    亡，甲○○於77年11月10日繼承該筆土地。又因丙○○、謝
    沛蒼、葉善村係共同出資購買泉南段114 地號土地之地上物
    使用權，惟葉善村僅以自己之名義與林振和簽訂前開合約書
    ，且葉善村於80年8月1日將其前開購地之權利讓渡予丁○○
    ，丙○○與謝沛蒼、丁○○乃於80年12月26日會同甲○○重
    新訂定合約書，由甲○○將上開土地之地上物使用權讓渡予
    丙○○、謝沛蒼、丁○○ 3人，並由丙○○、謝沛蒼、丁○○各自擁有三分之一之權利。其後甲○○於 90年6月29日將
    泉南段114地號土地分割為泉南段114、114-6、114-7、114-
    8地號等土地，分割後之泉南段114地號土地係當初林振和出
    售予丙○○、謝沛蒼、丁○○之土地，且分割後之泉南段11
    4地號土地之面積為 4731平方公尺，較丙○○等人向林振和
    購買之3880平方公尺多851平方公尺，丁○○遂於91年2月 6
    日補償甲○○新臺幣（下同） 3萬元。詎丁○○明知其僅有
    泉南段114 地號土地三分之一之權利，竟意圖為自己不法之
    所有，於92年7月1日前某不詳時日先向甲○○詐稱丙○○已
    授權其處理有關泉南段114地號土地之權利，復於92年7月 1
    日（起訴書誤載為同年月31日），未經丙○○、謝沛蒼之同
    意，將分割後之泉南段114地號土地全部以680萬元出售予不
    知情之蕭琇陽（由檢察官另為不起訴處分）後，於同日向甲○○佯稱應辦理泉南段114 地號土地之所有權移轉登記，甲○○因知識能力不足，因而陷於錯誤而認為丁○○已取得丙○○等人同意，乃在丁○○事先擬妥之土地所有權移轉買賣
    協議書簽名、捺印指紋，並提供辦理所有權移轉登記所需文
    件，其後並於92年8月1日將泉南段114 地號土地之所有權移
    轉登記予蕭琇陽所委任擔任信託名義人之不知情原住民吳景
    雄（由檢察官另為不起訴處分），且丁○○並已取得蕭琇陽
    所交付之買賣價金630萬元；甲○○事後始知受騙。
二、案經甲○○、丙○○訴請臺灣南投地方法院檢察署檢察官偵
    查起訴。
    理　　  由
一、訊據被告丁○○固不否認其於 92年7月間，在事先未得到丙○○、謝沛蒼同意，且未取得丙○○、謝沛蒼所有權利之情
    形下，將泉南段114 地號土地出售予蕭琇陽，惟矢口否認有
    前述詐欺犯行，辯稱：「我沒有跟甲○○講說，丙○○及謝
    沛蒼的權利已經移轉給我。」云云。經查：
  (一)告訴人丙○○與謝沛蒼、葉善村於63年間共同出資，委由葉
    善村出面向告訴人甲○○之先夫林振和購買泉南段 114地號
    山胞保留地內部分土地之地上物使用權一節，業據丙○○、
    謝沛蒼於警詢時陳稱在卷，並有合約書影本一份附卷可稽。
    又丙○○、謝沛蒼委託葉善村向林振和購買上開土地之地上
    物使用權，其等之原意係要購買該土地之所有權，但因林振
    和當時尚未取得土地所有權，乃在契約載明係購買土地之地
    上物使用權，俟林振和取得所有權後，再移轉予丙○○、謝
    沛蒼；且因該筆土地係原住民保留地，僅能移轉所有權予原
    住民，丙○○、謝沛蒼均不具原住民身分，且無出售土地之
    意，乃未尋覓原住民擔任信託登記之所有人，而請甲○○移
    轉所有權等情，亦經告訴人丙○○、證人謝沛蒼於偵查中供
    述、證述甚詳（見臺灣南投地方法院檢察署93年度偵字第22
    14號卷第16頁）。至於林振和於76年間因山胞保留地耕作權
    期間屆滿而取得泉南段114地號土地之所有權，並於76年 10
    月5 日登記為該筆土地之所有權人；嗣林振和死亡，甲○○
    於77年11月10日繼承該筆土地之事實，有泉南段114 地號土
    地之土地登記簿謄本1份在卷可憑 （見臺灣臺中地方法院檢
    察署93年度他字第457號卷第43頁） 。另被告、丙○○、謝
    沛蒼會同甲○○於80年12月26日重新訂定土地讓渡合約書，
    由甲○○將該土地讓渡予丙○○、謝沛蒼、被告，並由丙○○、謝沛蒼、被告各自擁有三分之一之權利一節，業據告訴
    人丙○○、被告及證人謝沛蒼於偵查中分別陳述、證述在卷
    （見臺灣南投地方法院檢察署93年度他字第123號卷第150頁
    ），且有合約書影本1份在卷可稽，堪認被告僅有泉南段114
    地號土地三分之一之權利。
  (二)甲○○於90年6月29日，將泉南段114地號土地分割為泉南段
    114、114-6、114-7、114-8地號等土地，其中分割後之泉南
    段114 地號土地係林振和所出售予丙○○等人之部分，另分
    割後之泉南段114地號土地之面積為 4731平方公尺，較丙○○等人向林振和購買之3880平方公尺多 851平方公尺，丁○○於91年2月6日，在王蔡桃紅代書處補償 3萬元予甲○○等
    情，業據被告及證人即土地代書（地政士）王蔡桃紅於偵查
    中供述、證述在卷，且有泉南段114 地號土地之土地登記謄
    本、被告與告訴人甲○○所簽訂之土地買賣價額補償契約書
    及甲○○收受3萬元之收據影本各1份附卷可參，應堪信為真
    實。
  (三)被告係將分割後面積4731平方公尺之泉南段 114地號土地全
    部出售予蕭琇陽一節，業據偵查中同案被告蕭琇陽於偵查中
    陳述明確，且有被告與甲○○、蕭琇陽、吳景雄於92年7月1
    日簽訂之土地所有權移轉買賣協議書影本及泉南段 114地號
    土地之土地登記謄本各1份在卷可憑。另被告於出售泉南段1
    14地號土地予蕭琇陽時，並未向蕭琇陽告知其僅有該土地三
    分之一之權利，且蕭琇陽亦不知被告僅有該土地三分之一之
    權利等情，亦據被告及蕭琇陽於偵查中供承在卷（見前揭偵
    字卷第15、16頁）；又被告事後並已取得蕭琇陽所交付之買
    賣價金630萬元，亦據蕭琇陽於偵查中供承在卷 （見前揭臺
    灣南投地方法院檢察署他字卷第64頁）。另一方面，被告於
    92年7月1日，未經丙○○、謝沛蒼同意，即將泉南段114 地
    號土地全部出售予蕭琇陽，嗣被告於同年11月1日始以 10萬
    元向謝沛蒼購買泉南段114 地號土地三分之一權利；復於同
    年11月15日向丙○○表示欲以30萬元購買告訴人丙○○所有
    之三分之一權利，然遭告訴人丙○○拒絕一情，業經證人謝
    沛蒼、告訴人丙○○於偵查中分別證述、指訴甚詳（見前揭
    臺灣南投地方法院檢察署他字卷第150、151頁）。是以，被
    告在未經丙○○、謝沛蒼同意之情形下，即私自將泉南段11
    4地號土地全部出售予蕭琇陽等事實，應堪認定。
  (四)被告於92年7月1日與蕭琇陽達成出賣泉南段114 地號土地之
    合意，並成立土地所有權移轉買賣協議書，嗣被告於當日即
    與蕭仲洲（即蕭琇陽之姪子）及土地代書梁世欣、王蔡桃紅
    等人一起前往甲○○位於廬山之住處，由甲○○在該土地所
    有權移轉買賣協議書上簽名、捺印指紋，將泉南段 114地號
    土地面積4731平方公尺出售予蕭琇陽、吳景雄，甲○○並提
    供辦理所有權移轉登記所需文件等情，業據被告、蕭琇陽、
    甲○○、蕭仲洲、梁世欣、王蔡桃紅等人分別供述或證述在
    卷，亦有土地所有權移轉買賣協議書影本 1份在卷可佐；其
    後甲○○並已於同年8月1日將泉南段114 地號土地所有權移
    轉給吳景雄一節，復有埔里地政事務所 93年2月19日埔地一
    字第0930001932號函及所附資料在卷（見前揭臺灣南投地方
    法院檢察署他字卷第27頁以下），均堪信為真實。被告是否
    涉犯本件詐欺犯行，關鍵係在於被告有無對甲○○施以詐術
    ，並使甲○○因而陷於錯誤，且甲○○是否因此而受有損害
    ，以下即就此部分加以論述：
  1.甲○○於原審審理時以證人身份證稱：「（檢察官問：仁愛
    鄉○○段114地號是否為林振和所有的土地？） 以前是林振
    和的土地。（檢察官問：這筆土地有無賣給其他人？）沒有
    賣給別人，就只有賣給丙○○，是我們住家底下那一塊土地
    。…（檢察官問：甲○○在民國80年12月26日是否和丙○○
    、謝沛蒼、丁○○重新訂立壹份買賣契約書？）只有丙○○
    跟我買底下那塊地。…（檢察官問：請提示 92年7月31日所
    有權買賣移轉契約書，是否為甲○○所簽立？）他【按指被
    告丁○○】來找我的時候，沒有說這塊土地要賣，他們是用
    騙的方法騙我簽約，我不認識這個字，也不知道裡面的內容
    是什麼，裡面的印章確實是我蓋的沒有錯，對方並沒有解釋
    說要賣什麼東西。…（檢察官問： 92年7月31日簽立之所有
    權買賣移轉契約書是何人拿給你簽約的？）是丁○○。（檢
    察官問：當時他有說要做什麼嗎？）他沒有說什麼。（檢察
    官問：你為何要在契約書上簽名？）丁○○只有叫我蓋章沒
    有說什麼，他只有一直叫我要蓋章，我也不會看字。（檢察
    官問：丁○○事後有無拿錢給你？）一毛錢也沒有拿。（檢
    察官問：你有無拿到契約書上記載的這張支票？）沒有。」
    、「（辯護人問：你剛說土地是丙○○買的，為何是丁○○
    叫你蓋章？）丁○○說那塊土地，他哥哥已經給他去處理。
    被告說他哥哥的部分，他要拿回去，所以契約書要我給他蓋
    章。（辯護人問：這是同一天所發生的事情嗎？）丁○○有
    來一次，有跟我講說，那塊土地他哥哥已經給他處理，那次
    沒有簽契約；第 2次丁○○說他哥哥的土地叫他處理，叫我
    要蓋章，所以當天我就在契約書上面蓋章。…（辯護人問：
    你原本在檢察官詢問時回答說不知道蓋章的目的是要做什麼
    ，後來又回答說被告有說他哥哥的土地要給他處理，要你蓋
    章，為何前後兩次說法互相矛盾？）被告說蓋這個章的目的
    是要把土地拿回去。（辯護人問：你是否知道蓋章的目的是
    要處理土地這件事情？）被告說他哥哥的土地他要拿回去，
    叫我蓋章，所以我就蓋章。（辯護人問：丁○○去找你兩次
    ，第1次說丙○○有授權給他處理土地的問題，第2次要你簽
    約，中間相隔多久？）1、2個月。」等語（見原審卷第64頁
    至68頁）。
  2.證人即土地代書王蔡桃紅於原審審理時證稱：「（辯護人問
    ：92年7月1日你有無與蕭仲洲、梁世欣、被告一起去甲○○
    位於廬山的家裡請他簽立土地所有權移轉買賣協議書？）有
    。（辯護人問：當時是何人請甲○○簽章？）買賣協議書是
    梁世欣代書請她簽立的。（辯護人問：你有無聽到梁代書如
    何說，請甲○○簽立本份協議書？）我先跟甲○○講說，他
    們有東西要請你簽名，後來梁世欣才把文件拿給甲○○簽約
    。（辯護人問：你們請她簽名的時候有無告知甲○○簽名的
    意義或目的？）甲○○有問我，我跟她說葉先生已經找到人
    合作經營，因為土地所有權人的名字是甲○○，所以要請甲○○簽名。…（辯護人問：這份土地移轉協議書是誰拿給她
    簽的？【提示埔里地政事務所所函覆土地登記申請書】）是
    我拿給甲○○簽的。（辯護人問：她是否知道這份土地移轉
    協議書是否要移轉土地之用？）我沒有解釋那麼多，因為原
    住民的土地不能登記給一般人，我想說如果已經賣給被告，
    被告要處理，所以想說要登記給自己人。我想說這些事情他
    們應該自己已經講好了，所以我就沒有解釋那麼多。」、「
    （檢察官問：丁○○當初為何要請你辦理土地移轉？）因為
    丁○○之前就常常到我那裡詢問土地之事，…（檢察官問：
    他委託你的事項為何？）之前是辦理分割泉南段 114地號土
    地，之後就是辦理本件土地移轉。（檢察官問：丁○○去找
    你的時候如何陳述本件土地權利關係？）他說本件土地是他
    跟甲○○買的。他沒有提到是否有跟其他人一起去買。後來
    他們到我事務所去找我的時候，說要去找甲○○簽字，就是
    買賣協議書，我就跟他們去山上。…（檢察官問：該份土地
    移轉協議書是否為被告事先擬好的？）是寫好的。包括土地
    面積都是寫好的。」、「（辯護人問：被告是在何時告訴你
    他是單獨向甲○○買本件土地？）那是之前說的，應該是在
    90年以前，就是辦理土地分割以前說的，不是這一次。」、
    「（審判長問：為什麼你在偵訊 【93年他字123號卷第62頁
    】說你有跟甲○○說土地已經賣給丁○○，要他趕快簽名蓋
    章，與你剛剛的回答不一致？）我不是那天跟甲○○講的，
    是之前講的。…（審判長問：根據偵訊的內容前後文觀察，
    並看不出來是先前講的，請說明原因？）這件事情我是之前
    有跟他講，那天去的時候，我有跟他講說，本件土地要過戶
    給被告他們，他們要處理土地，你可以把土地過戶給別人，
    本件事情我之前也有跟她講過，所以記憶上有一點混亂。（
    審判長問：你現在所講的才正確，還是剛剛回答辯護人的內
    容才正確？）我現在所說的才正確，我確實在簽約時有跟甲○○說，土地既然已經賣給別人，可以趕快辦理過戶。（審
    判長問：你所稱『別人』所指為何，是否為丁○○？）就是
    丁○○。」等語（見原審卷第69頁至73頁）。
  3.綜觀前揭甲○○、王蔡桃紅之證詞，被告於92年7月1日前某
    不詳時日先向甲○○詐稱丙○○已授權其處理有關泉南段11
    4地號土地之權利，復於 92年7月1日向甲○○佯稱應辦理該
    土地之所有權移轉登記，甲○○因而認信丁○○已取得丙○○之同意，有權出售泉南段 114地號土地，乃在丁○○事先
    擬妥之土地所有權移轉買賣協議書簽名、捺印指紋等事實，
    應堪認定，理由如下：
    (1)甲○○既已認定購買泉南段114 地號土地之人係丙○○，
      若非被告向其表示丙○○已授權被告處理有關泉南段 114
      地號土地之權利，即被告有權出售泉南段114 地號土地，
      則衡諸常理，甲○○應不致於無端在被告先擬妥之土地所
      有權移轉買賣協議書簽名、捺印指紋，同意出售泉南段11
      4地號土地予蕭琇陽等人。另參以被告以680萬元之代價將
      泉南段114 地號土地賣給蕭琇陽之後，並未將所得之價金
      分一部份給甲○○，即甲○○並未從中分得利益，甲○○
      應非出於與被告共謀，藉以損害丙○○、謝沛蒼之權益。
    (2)甲○○所證稱：被告於92年7月1日向其表示要取回泉南段
      114 地號土地之權利，所以叫其在契約書上蓋章等情，核
      與王蔡桃紅所證稱：其於92年7月1日有向甲○○表示被告
      等人要處理該土地，所以要請甲○○簽名、蓋章，且說該
      土地既然已經賣給被告，可以趕快把土地辦理過戶之情節
      ，大致符合；再參酌王蔡桃紅為甲○○曾經委託之專業土
      地代書，而甲○○有關土地權利、義務之知識能力，應無
      法與王蔡桃紅相提並論，其自應信任王蔡桃紅就泉南段11
      4 地號土地權利之談話。再者，被告既要求王蔡桃紅一起
      前往甲○○住處，陪同處理泉南段114 地號土地所有權移
      轉買賣協議書簽約之事宜，但卻不曾向王蔡桃紅提及該土
      地係其與他人共同向甲○○購買之事實，原因究竟為何，
      實啟人疑竇；再進一步參酌證人謝沛蒼於偵查中所證稱：
      「丁○○在去年（即93年）7月就將泉南段114號土地賣給
      蕭琇陽，但是丁○○11月1日才來找我說泉南段114號土地
      沒有價值且不能過戶，要將他的部分以十萬元讓給我，我
      想該筆土地沒有價值，我就將我的部分以十萬元賣給丁○○。」等語（見前揭臺灣南投地方法院檢察署他字卷第15
      0頁），被告既已將泉南段114地號土地以 680萬元賣給蕭
      琇陽，仍以此方式設計謝沛蒼以10萬元之代價讓予泉南段
      114 地號土地共有之權利，由此觀之，顯見被告之心機頗
      深，擅於設計。綜上各情，甲○○此部分之證詞應堪採信
      為真實。至於甲○○先前所證稱：其並不知道於該土地所
      有權移轉買賣協議書上蓋章之目的為何，被告亦未向其解
      釋原因云云，應屬迴護自己立場所為之避重就輕之詞，尚
      不足以採信。
  4.甲○○係將泉南段 114地號土地出售予丙○○、謝沛蒼、被
    告等3人，依法其應向丙○○、謝沛蒼、被告等3人給付，即
    其應將泉南段114 地號土地移轉登記予丙○○、謝沛蒼、被
    告等 3人或丙○○、謝沛蒼、被告共同指定之人，始發生清
    償之效力；今其已在丁○○事先擬妥之該土地所有權移轉買
    賣協議書簽名、捺印指紋，同意出售泉南段 114地號土地予
    蕭琇陽、吳景雄等人，其後並已該土地之所有權移轉予蕭琇
    陽所委任擔任信託名義人之吳景雄，甲○○應對丙○○、謝
    沛蒼負債務不履行之責任，其自因此受有損害。
  (五)綜據上述，被告明知其僅擁有泉南段 114地號土地三分之一
    之權利，竟向甲○○佯稱丙○○已授權其處理有關泉南段11
    4 地號土地之權利，復在未告知蕭琇陽其僅有部分權利，且
    未經丙○○、謝沛蒼同意之情況下，將該筆土地全部出售予
    蕭琇陽，又向甲○○佯稱應辦理該土地之所有權移轉登記，
    致使甲○○陷於錯誤，因而認信丁○○已取得丙○○之同意
    ，有權出售泉南段 114地號土地，乃在丁○○事先擬妥之土
    地所有權移轉買賣協議書簽名、捺印指紋，同意將該土地出
    售予蕭琇陽等人，並提供辦理所有權移轉登記所需文件，事
    後並已將泉南段 114地號土地之所有權全部移轉登記予吳景
    雄，被告復自蕭琇陽處取得售地款項，從而，被告顯有詐欺
    取財之犯行甚明。是被告前揭辯解，顯係卸責之詞，不足採
    信；本案事證明確，被告犯行堪以認定，應依法論科。
二、核被告所為，係犯刑法第339條第1項詐欺取財罪。原審依刑
    法第339條第1 項，罰金罰鍰提高標準條例第1條前段，審酌
    被告：(1)素行（僅曾受拘役30日之宣告與執行完畢，參照卷
    附之刑案資料查註紀錄表及臺灣高等法院被告前案紀錄表）
    ；(2)犯罪之動機、目的、手段惡劣、犯罪所得財物之價值非
    輕；(3)犯罪後否認犯行、態度不佳等一切情狀，量處如原審
    主文所示之刑，經核其認事用法，並無不合。被告上訴意旨
    略以：被告係自信可以取得全部共有權利才出售，並非自始
    有不法意圖，被告確有經共有人丙○○、謝沛蒼之同意，係
    是後丙○○反悔，而被告已取得謝沛蒼之同意，加上其持分
    ，被告之共有權利已達 72.7%，被告實無詐欺之犯行云云。
    惟查丙○○、謝沛蒼並未同意出售本件土地，業經丙○○、
    謝沛蒼證述在卷，原審理由已予敘明，又被告將本件系爭土
    地出售680萬元，而僅交付謝沛蒼10萬元，願交付丙○○ 30
    萬元，差距甚遠，原審認定被告所犯詐欺罪證明確，核無違
    誤，又原審已審酌被告犯罪之一切情狀，量刑已妥適，檢察
    官上訴請求從重量刑，及被告上訴否認犯行，上訴均無理由
    ，均應與駁回。
三、據上論斷，應依刑事訴訟法第368條，判決如主文。
本案經檢察官乙○○到庭執行職務。
中　　華　　民　　國　　94　　年　　10　　月　　18　　日
　　　　　　　刑事第六庭  審判長法　官　李　文　雄
                                法　官　邱　顯　祥
                                法　官　劉　連　星
上列正本證明與原本無異。
不得上訴。
                                書記官　陳　秀　真
中　　華　　民　　國　　94　　年　　10　　月　　19　　日
附錄：本案論罪科刑法條全文
中華民國刑法第339條：（普通詐欺罪）
意圖為自己或第三人不法之所有，以詐術使人將本人或第三人之
物交付者，處5年以下有期徒刑、拘役或科或併科1千元以下罰金
。
以前項方法得財產上不法之利益或使第三人得之者，亦同。
前二項之未遂犯罰之。
　　　　　　　　　　　　　　　　　　　　　　　　　　　Ｒ
